臺灣高等法院刑事判決　　　　　　　　　　　　　九十三年度上易字第一六五０號
　　上　訴　人　臺灣臺北地方法院檢察署檢察官
　　被　　　告　丙○○
　　輔　佐　人　乙○○
　　即被告之父
右上訴人因被告毒品危害防制條例案件，不服臺灣臺北地方法院九十三年度簡上字第
一七九號，中華民國九十三年八月三十日第一審判決（起訴案號：臺灣臺北地方法院
檢察署九十三年度偵字第七八八八號），提起上訴，本院判決如左：
    主  文
上訴駁回。
    理  由
一、聲請簡易判決處刑意旨略以：丙○○於民國（下同）九十三年二月二十六日凌晨
    零時許，在桃園市獅子王舞廳外，與甲○○（所涉共同持有第二級毒品罪嫌部分
    另案偵辦）共同基於持有第二級毒品ＭＤＭＡ之犯意聯絡及行為分擔，由甲○○
    出資新臺幣（下同）四萬元，共同向真實姓名年籍不詳、綽號「阿欽」之成年男
    子，購買第二級毒品ＭＤＭＡ二十顆（淨重五點三四一六公克、驗餘淨重五點０
    六八五公克，聲請書誤載為五點三四公克），第三級毒品Ｋ他命一包（淨重四七
    點一六六九公克，聲請書誤載為淨重四七點一七公克），並由甲○○負責保管，
    預備日後共同施用。嗣於同日凌晨一時四十分，丙○○與甲○○二人駕車行經臺
    北市松山區○○○路與光復北路交叉口時，為警攔檢查獲，並扣得上開第二級毒
    品ＭＤＭＡ二十顆。因認被告丙○○涉犯毒品危害防制條例第十一條第二項之持
    有第二級毒品罪嫌。
二、犯罪事實應依證據認定之，無證據不得推定其犯罪事實；又不能證明被告犯罪者
    ，應諭知無罪之判決，刑事訴訟法第一百五十四條、第三百零一條第一項分別定
    有明文。又事實之認定，應憑證據，如未能發現相當證據，或證據不足以證明，
    自不能以推測或擬制之方法，為裁判基礎（最高法院四十年臺上字第八六號判例
    意旨參照）。復按告訴人之告訴，本以使被告受刑事訴追為目的，故其陳述是否
    與事實相符，自應調查其他證據，以資審認，苟其所為攻擊之詞，尚有瑕疵，則
    在此瑕疵未予究明以前，即不能遽採為斷罪之基礎（最高法院六十九年度臺上字
    第一五三一號判決意旨參照）。再者，認定被告有罪之事實，應憑證據，如未能
    發現相當之證據，或證據不足以證明，自不能以推測或擬制之方法，以為裁判之
    基礎；且認定事實所憑之證據，其為訴訟上之證明，須達於通常一般人均不致有
    懷疑，而得確信其為事實之程度者，始得據為有罪之認定，倘其證明尚未達到此
    一程度而有合理之懷疑存在時，尚難為有罪之認定基礎；另苟積極證據不足以為
    不利於被告事實之認定，即應為有利於被告之認定，更不必有何有利之證據，最
    高法院三十年上字第八一六號、四十年臺上字第八六號、七十六年臺上字第四九
    八六號判例分別揭有上旨，足資參酌。抑有進之，證人之證言固非不得做為認定
    被告犯罪事實之證據，惟須此項證言無瑕疵可指，且與事實相符者，始足當之，
    苟證人之證言有瑕疵時，即不得做為不利被告認定之唯一依據。為貫徹無罪推定
　　原則，檢察官對於被告之犯罪事實，應負實質舉證責任。刑事訴訟法修正後第一
  　百六十一條（下稱本法第一百六十一條）第一項規定「檢察官就被告犯罪事實，
    應負舉證責任，並指出證明之方法」，明訂檢察官舉證責任之內涵，除應盡「提
    出證據」之形式舉證責任（參照本法修正前增訂第一百六十三條之立法理由謂「
    如認檢察官有舉證責任，但其舉證，仍以使法院得有合理的可疑之程度為已足，
    如檢察官提出之證據，已足使法院得有合理的可疑，其形式的舉證責任已盡．．
    ．」）外，尚應「指出其證明之方法」，用以說服法院，使法官「確信」被告犯
    罪構成事實之存在。此「指出其證明之方法」，應包括指出調查之途徑，與待證
    事實之關聯及證據之證明力等事項。同條第二、三、四項，乃新增法院對起訴之
    審查機制及裁定駁回起訴之效力，以有效督促檢察官善盡實質舉證責任，藉免濫
    行起訴。刑事訴訟法修正後第一百六十三條（下稱本法第一百六十三條）釐訂法
    院與檢察官調查證據責任之分際，一方面揭櫫當事人調查證據主導權之大原則，
    並充分保障當事人於調查證據時，訊問證人、鑑定人或被告之權利（同條第一項
    ）；另一方面例外規定法院「得」及「應」依職權調查證據之補充性，必待當事
    人舉證不足時，法院始自動依職權介入調查，以發見真實（同條第二項）；再增
    訂法院依職權調查證據前，應踐行令當事人陳述意見之程序（同條第三項），以
    貫徹尊重當事人查證之主導意見，確保法院補充介入之超然、中立。
三、公訴意旨認被告丙○○涉犯上開罪嫌，係以被告丙○○於警訊、偵查之供述，並
    有上開扣案第二級毒品ＭＤＭＡ暨鑑驗通知書影本可證，為主要論據。
四、訊據被告丙○○固坦承甲○○為警查獲時其亦在場，及當時已知甲○○有持有第
    二級毒品ＭＤＭＡ之行為，惟否認與甲○○共同持第二級毒品ＭＤＭＡ，辯稱略
    以：「當日因甲○○心情不佳才陪其前往舞廳，且係在甲○○購買第二級毒品Ｍ
    ＤＭＡ後才獲告知，於警詢時係因有警員表示扣案毒品數量多，若係與甲○○共
    同持有即可證明不是販賣，又稱若承認罪刑較輕，若不承認就要以甲○○係販賣
    毒品之罪嫌移送，才為供述」等語。
五、經查：
(一)、前開扣案第二級毒品ＭＤＭＡ二十顆係甲○○自行出資四萬元所購買，購入後迄
    為警查獲時，亦均由甲○○持有保管中，且被告丙○○與甲○○尚無持以施用之
    行為，業據被告丙○○及甲○○於原審與本院證述在卷，前開第二級毒品ＭＤＭ
    Ａ雖經國防部憲兵司令部刑事鑑識中心鑑驗明確，有九十三年三月三十日（九三
    ）宇鑑字第０三九九九號鑑驗通知書影本乙紙在卷可稽，但仍不足以證明係被告
    丙○○持有，縱證人甲○○於原審證稱購買搖頭丸後，有告訴被告丙○○所購買
    之藥丸為搖頭丸，亦足以證明即係被告持有。
(二)、且甲○○於偵查並未稱購入前開第二級毒品ＭＤＭＡ前，被告即已知情或有何事
    前其二人已謀議圖共同施用之情形，並稱毒品係其所買，於原審復證稱：「當日
    因我心情不好才找被告陪同我前往舞廳，我之前即知有該綽號阿欽之不詳姓名年
    當時在舞廳內，我剛買好在廁所時有咬一點吃吃看，後來即與被告仍在該舞廳處
    喝酒，被告是在從舞廳離開欲返回臺北時才知道我有購買前開第二級毒品ＭＤＭ
    Ａ，我是向被告表示我心情不好、身上有東西，買完再一起用，被告則安慰我以
    先回臺北再說」等語，依證人甲○○所證述內容，被告在其購入前開第二級毒品
    ＭＤＭＡ後，雖得知其身上持有第二級毒品ＭＤＭＡ一事，但亦無與甲○○明確
    約定各該第二級毒品ＭＤＭＡ即為供其二人共同施用物品之表示，以被告事前並
    未出資與甲○○共同購買前開扣案之第二級毒品ＭＤＭＡ，於得知甲○○持有前
    開第二級毒品ＭＤＭＡ後，亦無將共同與之出資或委由甲○○先行保管等表示，
    是否足以推認被告當時主觀上已有以甲○○持有之行為為自己持有行為之意，尚
    非無疑。
(三)、縱被告於警詢曾供稱：「係因為好奇想買回來施用看看」等語，而證人即查獲被
    告暨甲○○之警員姜瑋勛亦證稱：「當時雖曾告知甲○○因扣案毒品數量多，其
    有可能涉嫌販賣毒品一事，且被告亦在場與聞，但未曾向被告表示若其承認係一
    起買入，將不以販賣毒品罪嫌移送甲○○，及其二人查獲後上車途中即未能交談
    」等語，尚難認被告所辯於警詢係警員誘導而為不實供述者屬實，至多僅堪疑被
    告主觀上是否有自行為掩飾甲○○而為前開供述之問題，然以被告當時即陳明價
    金係由甲○○一人支付而與一般共同購買毒品者有互相出資或對價款如何分擔等
    有事先約定之常情有異，再參諸前述證人甲○○證述內容，及證人即警員姜瑋勛
    所證述：「查獲之前開毒品係由甲○○所提出，當時且自承所放置毒品之包包為
    其所有，而被告當場並無任何表示」等情，被告警詢所述該情，至多僅足認其在
    甲○○購入第二級毒品ＭＤＭＡ後，主觀上有欲答應甲○○要約，預備共同施用
    前開第二級毒品ＭＤＭＡ之意，而各該第二級毒品ＭＤＭＡ既仍由甲○○持有中
    ，復無任何事證堪認其二人間有由甲○○持有等約定，此至多僅足說明甲○○有
    預備轉讓前開毒品施用之行為，實無從認被告在甲○○持有行為中有謀議與甲○
    ○共同持有前開第二級毒品之犯意聯絡，亦無任何行為分擔。況被告經警查獲後
    ，採尿送驗結果，並無任何毒品反應，有台灣尖端先進生技醫藥股份有限公司濫
    用藥物檢驗報告二紙在卷可查，足徵被告亦無吸用毒品之情事，是其所為之辯解
    並非不可採。
(四)、檢察官上訴雖略以：【「扣案之搖頭丸二十顆經送鑑驗結果，確實含有第二級毒
    品ＭＤＭＡ成分（鑑驗後淨重五點零七公克），此有國防部憲兵司令部刑事鑑識
    中心九十三年三月三十日（九三）宇鑑字第０三九九九號鑑驗通知書影本乙紙在
    卷可稽。證人甲○○於原審證稱：購買搖頭丸後，有告訴被告伊所購買之藥丸為
    搖頭丸，並曾邀請被告一起施用，而被告也同意一起施用等語，被告在警詢時稱
    ：「（甲○○以新台幣四萬元購得毒品，你是否知情？）我知情，是我陪同甲○
    ○一起到桃園獅子王舞廳購買的」、「（你跟甲○○購買ＭＤＭＡ搖頭丸作何用
    途？）因為我們好奇想買回來施用看看」等語，於原審亦坦承：「載證人甲○○
    回臺北一同施用扣案之搖頭丸，但尚未施用即被警查獲」一情，是搖頭丸雖非被
    告出資購買，然被告既知證人甲○○身懷搖頭丸二十顆且準備與證人甲○○共同
    施用搖頭丸，則可認定被告與證人甲○○有共同持有搖頭丸之犯意聯絡」】，然
    查，「共同實施犯罪行為為共同正犯構成要件之一。所謂共同實施，雖不以參與
    全部犯罪行為為限，要必分擔實施一部分，始得為共同正犯（四十六年台上字第
　　一三０四號判例）」，且「共同正犯之成立，祇須具有犯意之聯絡，行為之分擔
　  ，既不問犯罪動機起於何人，亦不必每一階段犯行，均經參與（三十四年上字第
    八六二號判例）」，是所謂共同持有，必須對持有之行為有共同犯意聯絡與行無
    分擔，本件被告縱然於原審稱擬與甲○○一起使用毒品，但該查獲之毒品為甲○
    ○所購買，始終在甲○○實力支配下，並無證據證明被告與甲○○二人就持有，
　　有共同犯意聯絡與行為分擔，至於查獲之毒品之鑑定報告，僅能證明查獲之物為
　  毒品，並無法憑以證明被告持有，是公訴意旨所稱，尚非可取。
(五)、綜上，被告於警詢所述內容，尚無從認係自承有與甲○○共同持有前開扣案第二
    級毒品ＭＤＭＡ之行為，復無其他積極證據足資證明被告確有公訴意旨所指行為
    ，揆諸前揭規定意旨及說明，即屬不能證明被告犯罪。
(六)、原審以不能證明被告犯罪，而為其無罪之諭知，經核原判決並無違誤，檢察官以
    前詞提起上訴，以推測之詞指摘原判決不當請求撤銷改判為無理由，應予駁回。
據上論斷，應依刑事訴訟法第三百六十八條，判決如主文。
本案經檢察官王安明到庭執行職務。
中　　　華　　　民　　　國　　九十三　　年　　 十一 　　月　　　三　　　日
                              臺灣高等法院刑事第七庭
                                  審判長法  官　施  俊  堯
                                        法  官  陳  國  文
                                        法  官  林  瑞  斌
右正本證明與原本無異。
不得上訴。
                                        書記官  陳  彥  蕖
中　　　華　　　民　　　國　　九十三　　年　　 十一 　　月　　　三　　　日
